【裁判字號】    97,重家訴,1
【裁判日期】    970522
【裁判案由】    返還借名財產
【裁判全文】
臺灣基隆地方法院民事判決             97年度重家訴字第1號
原      告  戊○○
訴訟代理人  陳明暉律師
複  代理人  簡泰正律師
被      告  丙○○
            甲○○
            丁○○
兼上列三人  乙○○      住臺北.
共同訴訟代              身分證.
理人
上列當事人間請求返還借名財產事件，本院於民國97年5月8日言
詞辯論終結，判決如下：
    主  文
被告乙○○、丙○○、甲○○、丁○○應分別將其持有之五豐化
學工業股份有限公司股份各九千七百五十股，移轉登記與原告。
被告乙○○應將坐落基隆市○○區○○段五四七之三地號土地、
面積四千三百四十一平方公尺、所有權全部，移轉登記與原告。
原告其餘之訴駁回。
訴訟費用由被告乙○○負擔十分之六，餘由被告丙○○、丁○○
及甲○○負擔。
    事實及理由
一、原告起訴聲明求為判決被告應將如主文第1、2項所示股份及
    土地移轉登記與原告或原告所指定之人，其主張如下：
  (一)被告乙○○及丁○○均為原告之子女，被告丙○○為原告配
    偶許財利之胞弟，被告甲○○則為原告媳婦，均為原告至親
    及所信賴之人。
  (二)緣訴外人杜鎮川、游惠媜於民國90年9月3日與五豐化學工業
    股份有限公司（下稱五豐公司）全體股東李元山等 7人簽訂
    股權轉讓契約書，約定以新臺幣（下同） 9,020萬元承購五
    豐公司全部股份共93,000股，雙方復於92年 3月10日更改價
    金為101,576,000元，且杜鎮川需先以3,000萬元之價格購買
    五豐公司所有坐落基隆市○○區○○段555之2地號及同段54
    7之2地號土地，並以該購地價金作為尚未給付之股款價金之
    擔保。之後因杜鎮川、游惠媜無法籌足資金履行上開契約，
    遂與原告協商，由原告承接其 2人上開股權及土地買賣契約
    之權利義務，將尚未給付之價金餘款82,576,000元繳清。
  (三)原告遂先於92年3月間，與訴外人林正明各出資1,000萬元及
    2,000萬元，向五豐公司購買上開2筆土地，並均移轉登記於
    林正明名下。復於92年6月間支付 52,576,000元購買五豐公
    司全部股份39,000股（下稱系爭股份）之尾款後，除其中9,
    750 股份係登記於林正明名下外，其餘股份則經得被告丁○○、丙○○及甲○○之同意，各移轉登記9,750股至其3人名
    下，並將五豐公司董事變更登記為被告甲○○、丁○○，監
    察人則變更為被告丙○○。
  (四)又前述2筆土地於92年 7月20日與五豐公司所有之同段547、
    555、555之1號土地合併為547地號土地，該合併後之土地復
    於同年8月15日分割為同段547及547之3地號2筆土地，其中5
    47之 3地號土地（下稱系爭土地）並登記為林正明所有。林
    正明並於同年9月9日以系爭土地為標的，與基隆市政府公車
    處（下稱公車處）簽訂土地買賣契約，將系爭土地所有權移
    轉登記與公車處，公車處亦先後支付部分價金共50,988,068
    元與林正明。
  (五)然公車處因故解除上開土地買賣契約，原告遂於93年12月14
    日與林正明約定，由原告代為返還公車處上開已支付之價金
    50,988,068元，並另以3500萬元之價金，購買林正明所有之
    上開五豐公司股份 9,750股，及公車處解除契約後返還林正
    明之系爭土地。原告另經得被告乙○○之同意而借用其名義
    ，於94年6月16日將上開林正明出售之股份9,750股及系爭土
    地所有權均移轉登記與被告乙○○名下，並變更登記五豐公
    司董事長為被告乙○○。
  (六)由上述可知，原告與被告間就系爭股份及土地存有借名契約
    關係，其雖非民法所定之典型契約，然依最高法院見解，借
    名契約得類推適用民法有關委任之規定，故當事人之一方得
    隨時終止契約關係。原告業於96年12月11日以律師函，向被
    告表明終止上開借名契約關係之意思，契約既經終止，被告
    持有系爭股份及土地已無法律上之原因，應予返還，惟被告
    經催討後均置之不理，為此依借名登記之法律關係提起本訴
    。
二、被告均聲明駁回原告之訴，並抗辯：系爭股份股款及土地價
    金雖為原告所支付，但當時原告係表示要贈與被告，始移轉
    登記至被告名下，故兩造就系爭股份及土地應為贈與而非借
    名登記關係。
三、原告主張其於92年 6月間支付承購五豐公司股份39,000股之
    餘款52,576,000元，並將其中29,250股以被告丁○○、丙○○及甲○○之名義，各移轉登記9,750股至上開3人名下；復
    於93年12月14日籌資 3,500萬元，購買林正明所有之五豐公
    司股份9,750股及系爭土地，並於94年6月16日將上開股份及
    土地所有權移轉登記與被告乙○○名下，原告已於96年12月
    11日以律師函向被告為終止借名契約關係之意思表示，並請
    求移轉返還系爭股份及土地等事實，業據原告提出股份轉讓
    契約書、股份轉讓協議書、五豐公司變更登記事項卡、支票
    7 張、土地登記謄本、退股協議書、律師函等件影本，並為
    被告所不爭執，應堪信為真實。至於原告主張兩造就系爭股
    份及土地有借名登記關係存在，則為被告所否認，抗辯系爭
    股份及土地是原告所贈與，是本件爭點在於原告將系爭股份
    及土地移轉登記為被告所有，是基於借名登記關係或贈與關
    係？經查：
  (一)按借名登記契約，係借名者就屬於自己現在或將來之財產，
    以出名者之名義，登記為所有人或其他權利人。換言之，借
    名者僅係借用出名者之名義，但無將該財產贈與出名者之意
    思。反之，於贈與契約，贈與人雖得使受贈人成為贈與標的
    物之名義人，以履行贈與義務，然贈與人係欲使受贈人終局
    取得標的財產之權利，而非僅借用受贈人之名義登記為標的
    財產之權利人，此為借名登記契約與贈與之區別，合先敘明
    。
  (二)依原告提出之臺灣基隆地方法院檢察署94年他字第 526號案
    件95年1月3日及同年月10日之偵訊筆錄影本，被告乙○○於
    該案件是以關係人身分到場，其餘被告是以證人身分到場，
    就系爭股份及土地之移轉登記過程陳述如下：
  1.被告乙○○陳稱：「（問：為何你會接任五豐公司董事長？
    ）因為我父親或我媽跟我說，要我去擔任五豐公司的董事長
    ，但原因我不清楚，我也沒有去問，我就同意，他們就拿身
    分證及印章去辦」、「（問：你擔任五豐公司董事長後，有
    無參與五豐公司營運）沒有」、「（問：是否知道家中有其
    他人是五豐公司的董事？）張愷榮、許籅之、丙○○」、「
    （問：為何他們去擔任董事？）我是掛名的，所以我想他們
    也是掛名的，且我跟他們都沒有能力去負擔龐大的資金」、
    「（問：出資部分是何人處理的？）我不清楚，是我母親在
    處理，但我不知道是哪來的錢」、「（問：94年你有無去買
    五豐公司的土地）沒有」、「（問：為何在調查站說你有買
    ）我母親有告訴我要買林正明的股權及土地，…」、「（問
    ：買回林正明的股權及土地後，你有無去利用）沒有」等語
    。
  2.被告丙○○及甲○○分別證稱：「（問：92年 7月你們成為
    五豐公司的董事及監察人的經過情形如何？）丙○○答：當
    時我的嫂嫂戊○○通知我，叫我帶身分證及印章到她南興路
    的家裡，在電話中她沒有跟我說何事，我到她家後，她就叫
    我在不知名文件上簽名蓋章，所以我也沒有問原因就離開了
    ，後來他跟我說她要保障她的債權，因為她借錢去處理五豐
    公司的事情。甲○○答：是我婆婆戊○○拿我的印章及身分
    證辦理的，她說要保障她的債權」、「我們二人都沒有實際
    參與五豐公司入股、退股的事」、「我們對本件事都不清楚
    ，我們只是依照戊○○的通知去簽名蓋章…因為我們是親戚
    ，她叫我們簽我們就簽」等語。
  3.丁○○則證稱：「（問：為何會成為五豐公司之董事）不知
    道「（問：要成為董事，不是要印章嗎？）」我不知道，只
    要我媽媽跟我拿印章、身分證，我就會給她，我不會問要做
    什麼、「（問：台銀存摺是放在哪裡）我母親那邊，因為家
    中的事都是她在處理」等語。
  (三)依被告上開所述內容，顯示原告係基於與被告間之母子（女
    ）、婆媳、小叔等至親關係所生之信賴關係，借用其等之印
    章、身分證等證件，而將系爭股份及土地移轉登記至被告名
    下，且其後原告就五豐公司之經營及系爭土地之利用仍保有
    管理、使用、處分等權限，反之，被告成為系爭股份及土地
    之登記名義人後，對其等基於股東權利而成為公司之董事或
    監察人竟不知情或不清楚，對該公司之經營狀況亦一無所知
    ，被告乙○○對系爭土地則未實際取得管理使用權。由系爭
    股份及土地之實際使用情形，足見兩造之真意，係原告出資
    買受系爭財產後，借用被告之名義，登記為系爭股份及土地
    之權利人及所有人，而管理、使用、處分權仍屬於原告，原
    告並無使被告終局取得標的財產之權利，應屬借名登記關係
    ，被告辯稱原告係基於贈與關係將系爭股份及土地移轉登記
    與被告云云，既未提出任何證據以實其說，其空言所辯自不
    足採信。
四、按借名登記，其契約著重在當事人間之信任關係，倘其目的
    並無違反強制、禁止規定或悖於公序良俗，其原因亦不能認
    為不正當，不發生無效之情形，應屬合法有效之契約，其性
    質與委任契約類同，應類推適用委任關係終止、消滅之規定
    ，最高法院91年度台上字第1871號判決要旨參照。次按當事
    人之一方，得隨時終止委任契約，民法第549條第1項定有明
    文。本件原告與被告就系爭股份及土地存有借名人及出名人
    之借名登記關係，已如前述，原告於96年12月11日向被告為
    終止之意思表示，此借名登記關係即已終止，被告於契約終
    止後仍持有系爭股份及土地，已無法律上之原因，自應移轉
    返還與原告。從而，原告依借名登記之法律關係，請求被告
    將系爭股份及土地移轉登記與原告，為有理由，應予准許。
    另原告並未主張及舉證證明兩造有約定得由原告指定被告向
    第三人給付系爭股份及土地，原告請求被告將系爭股份及土
    地移轉登記與原告所指定之人，即無理由，應予駁回。
五、結論：本件原告之訴為一部有理由，一部無理由，依民事訴
    訟法第79條、第85條第1項但書，判決如主文。
中    華    民    國    97    年    5     月    22    日
                  家事法庭法  官  陳湘琳
以上正本係照原本作成。
如對本判決上訴，須於判決送達後20日內向本院提出上訴狀。
中    華    民    國    97    年    5     月    22    日
                          書記官  張宏賓


司法院資訊處製作；財團法人民間司法改革基金會備份。
